ACORDAO-COMPLETO-2434599

ACÓRDÃO 1386/2021 ATA 3/2021 - PRIMEIRA CÂMARA

VISTOS, relatados e discutidos estes autos de Tomada de Contas Especial instaurada pelo Fundo Nacional de Desenvolvimento da Educação (FNDE) em desfavor de Maxweel Rodrigues Brandão (gestão 2009-2012) e Leonir Hermes (gestão 2013-2016) , ex-Prefeitos de Placas/PA, em razão da omissão no dever de prestar contas do Convênio 702.926/2010 (Siafi/Siconv 663.849) , tendo por objeto a aquisição de veículo automotor para transporte escolar, por meio de apoio financeiro no âmbito do Programa Caminho da Escola,
ACORDAM os Ministros do Tribunal de Contas da União, reunidos em sessão da 1ª Câmara, ante as razões expostas pelo Relator, em:
9.1. considerar revéis Maxweel Rodrigues Brandão e Leonir Hermes, para todos os efeitos, dando-se prosseguimento ao processo, nos termos do art. 12, § 3º, da Lei 8.443/1992;
9.2. julgar, com fundamento nos arts. 1º, inciso I, 16, inciso III, alínea "a", da Lei 8.443/1992, irregulares as contas de Maxweel Rodrigues Brandão e Leonir Hermes;
9.3. condenar, com fundamento nos arts. 19 e 23, inciso III, da Lei 8.443/1992, Maxweel Rodrigues Brandão ao pagamento da quantia de R$ 196.020,00 (cento e noventa e seis mil e vinte reais) , fixando-lhe o prazo de quinze dias, a contar da notificação, para que seja comprovado, perante o Tribunal (art. 214, inciso III, alínea "a", do Regimento Interno) , o recolhimento da dívida aos cofres do Fundo Nacional de Desenvolvimento da Educação, atualizada monetariamente e acrescida dos juros de mora calculados a partir de 4/1/2011 até a data do efetivo recolhimento, na forma prevista na legislação em vigor;
9.4. aplicar a Maxweel Rodrigues Brandão, com fundamento no art. 57 da Lei 8.443/1992, multa no valor de R$ 30.000,00 (trinta mil reais) , fixando-lhe o prazo de quinze dias, a contar da notificação, para comprovar, perante o Tribunal, nos termos do art. 214, inciso III, alínea "a", do RI/TCU, o recolhimento da referida quantia ao Tesouro Nacional, atualizada monetariamente desde a data deste Acórdão até a do efetivo recolhimento, se for paga após o vencimento, na forma da legislação em vigor;
9.5. aplicar a Leonir Hermes, com fundamento no art. 58, inciso II, da Lei 8.443/1992, multa no valor de R$ 10.000,00 (dez mil reais) , fixando-lhe o prazo de quinze dias, a contar da notificação, para comprovar, perante o Tribunal, nos termos do art. 214, inciso III, alínea "a", do RI/TCU, o recolhimento da referida quantia ao Tesouro Nacional, atualizada monetariamente desde a data deste Acórdão até a do efetivo recolhimento, se for paga após o vencimento, na forma da legislação em vigor; e
9.6. autorizar, desde logo, nos termos do art. 28, inciso II, da Lei 8.443/1992, a cobrança judicial das dívidas caso não atendidas as notificações; 
9.7. remeter cópia desta deliberação à Procuradoria da República no Estado do Pará para o ajuizamento das ações que considere cabíveis, com fundamento no art. 12, inciso IV, da Lei 8.443/1992,  c/c o § 7º, in fine, do art. 209 do Regimento Interno do TCU; e
9.8. dar ciência desta deliberação aos responsáveis.

Tomada de Contas Especial instaurada pelo Fundo Nacional de Desenvolvimento da Educação (FNDE) , em razão da omissão no dever de prestar contas de Convênio, tendo por objeto a aquisição de veículo automotor para transporte escolar, por meio de apoio financeiro no âmbito do Programa Caminho da Escola.

Primeira Câmara

Município de Placas/PA.

3. Responsáveis: Maxweel Rodrigues Brandão (CPF XXX.607.322-XX) e Leonir Hermes (CPF XXX.347.929-XX).

13.1. Ministros presentes: Benjamin Zymler (na Presidência) e Jorge Oliveira.
13.2. Ministros-Substitutos convocados: Augusto Sherman Cavalcanti (Relator) e Weder de Oliveira.

AUGUSTO SHERMAN

A Secex-TCE elaborou a instrução de mérito à peça 46, transcrita a seguir, a qual recebeu a aprovação dos dirigentes daquela unidade técnica.
"INTRODUÇÃO
1.	Trata-se de Tomada de Contas Especial instaurada pelo Fundo Nacional de Desenvolvimento da Educação, em desfavor dos ex-Prefeitos Municipais de Placas/PA, Sr. Maxweel Rodrigues Brandão (gestão 2009-2012) e Sr. Leonir Hermes (gestão 2013-2016) , em razão da omissão no dever de prestar contas do Convênio nº 702926/2010- Siafi/Siconv 663849 (peça 2, pp. 294-305) , firmado entre o FNDE e a Prefeitura Municipal de Placas/PA, e que tinha por objeto a 'aquisição de veículo automotor, zero quilômetro, com especificações para transporte escolar, por meio de apoio financeiro, no âmbito do Programa Caminho da Escola'.
HISTÓRICO	
2.	O Convênio nº 702926/2010 foi firmado no valor de R$ 198.000,00, sendo R$ 196.020,00 à conta do concedente e R$ 1.980,00 referentes à contrapartida do convenente, tendo os recursos sido liberados por meio da Ordem Bancária 2010OB706425 (peça 2, p. 9) em 30/12/2010. Teve vigência de 15/12/2010 a 14/12/2011, com prazo para a apresentação da prestação de contas, inicialmente, até 12/2/2012, ainda no mandato do Sr. Maxweel Rodrigues Brandão. Contudo, nos termos do Artigo 1º da Resolução CD/FNDE nº 43, de 4/9/2012, o prazo para o envio das prestações de contas foi alterado para 60 (sessenta) dias a partir da habilitação da funcionalidade 'Enviar' da respectiva Transferência no Sistema de Gestão de Prestação de Contas - SiGPC. No caso em tela, o referido prazo, considerando a liberação da supracitada funcionalidade no SiGPC, encerrou-se em 30/4/2013, na vigência do mandato do sucessor, Sr. Leonir Hermes. 
3.	O fundamento para a instauração da Tomada de Contas Especial, conforme apontado na Informação nº 1790/2016/DIREC/COTCE/CGCAP/DIFIN-FNDE (peça 2, pp. 1-4) , foi a omissão no dever legal de prestar contas do Convênio nº 702926/2010. 
4.	Os responsáveis foram notificados: Sr. Maxweel Rodrigues Branda¿o (peça 2, pp. 115-121) e Sr. Leonir Hermes (peça 2, pp. 65-67 e pp. 113-114) , no entanto, não apresentaram alegações de defesa, tampouco houve o recolhimento do montante devido aos cofres da Fazenda Pública.
5.	Diante do não saneamento das irregularidades apontadas e da não devolução dos recursos, instaurou-se a Tomada de Contas Especial. No Relatório de Tomada de Contas Especial (peça 2, pp. 315-321) conclui-se que o prejuízo importaria no valor total dos recursos repassados, imputando-se a responsabilidade aos ex-Prefeitos, Sr. Maxweel Rodrigues Brandão (gestão 2009-2012) e Sr. Leonir Hermes (gestão 2013-2016) , em razão da omissão no dever legal de prestar contas do citado convênio.
6.	O Relatório de Auditoria 69/2017 da Controladoria Geral da União (peça 3, pp. 1-4) também chegou às mesmas conclusões. Após serem emitidos o Certificado de Auditoria (peça 3, p. 5) , o Parecer do Dirigente (peça 3, p. 6) e o Pronunciamento Ministerial (peça 4) , o processo foi remetido a esse Tribunal.
7.	Na instrução inicial (peça 7) , verificou-se que em razão da omissão da prestação de contas, não se sabe como se deu a movimentação dos recursos na conta bancária específica do convênio. Dessa forma, tornou-se necessária a realização de diligência a¿ Superintendência do Banco do Brasil no estado do Para¿ (peças 9 e 11) para que encaminhasse, no prazo de 15 dias, os extratos bancários da conta bancária específica do convênio nº 702926/2010 (Siafi 663849) , de nº 155500, da Agência 3410, de titularidade da Prefeitura Municipal de Placas/PA, a partir da data do depósito da Ordem Bancária no 2010OB706425, que foi emitida em 30/12/2010, bem como cópia dos comprovantes dos pagamentos efetuados (cheques emitidos, etc.) .
8.	Em cumprimento ao pronunciamento da unidade (peça 8) , a diligência foi efetuada por meio do Ofício 2953/2018-TCU/SECEX-BA (peça 11) . Em resposta, o Banco do Brasil encaminhou o Ofício CENOP SJ n.º 2018/35535671 (peça 13, p. 1) , acompanhado das informações bancárias (peça 13, p. 2-18) .
9.	Na instrução seguinte (peça 19) , a cargo da Secex-BA, analisando-se os documentos nos autos, concluiu-se pela necessidade de realização da citação e audiência do Sr. Maxweel Rodrigues Brandão, ex-Prefeito (gestão 2009-2012) :
9.1.	Irregularidade 1: não comprovação da boa e regular aplicação dos recursos repassados a¿ Prefeitura Municipal de Placas/PA, em razão da omissão no dever de prestar contas do Convênio nº 702926/2010, SIAFI/SICONV, que teve por objeto a 'aquisição de veículo automotor, zero quilômetro, com especificações para transporte escolar, por meio de apoio financeiro, no âmbito do Programa Caminho da Escola'.
	Data de ocorrência
	Valor histórico (R$) 

	4/1/2011
	196.020,00

9.1.1.	Conduta: omitir-se no dever de prestar contas dos valores transferidos por meio do Convênio nº 702926/2010, SIAFI/SICONV, celebrado entre o município de Placas/PA e o Fundo Nacional de Desenvolvimento da Educação/FNDE/Ministério da Educação, cujo prazo para apresentação das contas expirou inicialmente em 12/2/2012, prorrogado posteriormente para 30/4/2013, cujos valores foram gastos durante a sua gestão;
9.1.2.	Dispositivos violados: Constituição Federal art. 37, caput, c/c art. 70, parágrafo único; Decreto-lei 200/67, art. 93; Portaria interministerial 507/2011.
9.1.3.	Encaminhamento: citação.
9.2.	Irregularidade 2: Não cumprimento do prazo originalmente estipulado para prestação de contas do Convênio nº 702926/2010, SIAFI/SICONV.
9.2.1.	Conduta: descumprir o prazo originalmente estipulado para prestação de contas dos valores transferidos por meio do Convênio nº 702926/2010, SIAFI/SICONV, que teve por objeto a 'aquisição de veículo automotor, zero quilômetro, com especificações para transporte escolar, por meio de apoio financeiro, no âmbito do Programa Caminho da Escola, celebrado entre o município de Placas/PA e o Fundo Nacional de Desenvolvimento da Educação/FNDE/Ministério da Educação, cujo prazo para apresentação das contas expirou inicialmente em 12/02/2012, prorrogado posteriormente para 30/04/2013, cujos valores foram gastos durante a sua gestão
9.2.2.	Dispositivos violados: Constituição Federal art. 37, caput, c/c art. 70, parágrafo único; Decreto-lei 200/67, art. 93; Portaria interministerial 507/2011.
9.2.3.	Encaminhamento: audiência.
10.	Em cumprimento ao pronunciamento da unidade (peça 20) foi efetuada a citação e audiência do responsável, nos moldes adiante:
a)	Sr. Maxweel Rodrigues Brandão: promovida a citação e audiência do responsável, conforme delineado adiante:
	Comunicação: Ofício 0331/2019-TCU/Sec-BA (peça 22) 
Data da Expedição: 8/3/2019
Data da Ciência: Não Procurado (peça 23) 
Observação: Ofício enviado para o endereço do responsável, conforme pesquisa de endereço no sistema da Receita Federal (peça 21) .

	Comunicação: Ofício 2537/2019-TCU/Seproc (peça 26) 
Data da Expedição: 14/8/2019
Data da Ciência: 5/9/2019 (peça 27) 
Nome Recebedor: Milene da Silva Siqueira
Observação: Ofício enviado para o endereço do responsável, conforme pesquisa de endereço no sistema Renach (peça 24) .
Fim do prazo para a defesa: 20/9/2019

11.	Já em relação ao sucessor, Sr. Leonir Hermes, a Unidade Técnica considerou, na instrução de peça 19, que, tendo em vista informação nos autos de que este responsável não havia movimentado os recursos do Convênio, bem como apresentara Representação contra o ex-Prefeito, na¿o deveria ser, portanto, responsabilizado pela omissão no dever de prestar de contas, razão por que não foi ouvido em citação ou realizada a sua audiência.
12.	Na instrução antecedente (peça 31) , porém, reanalisando-se os documentos nos autos, verificou-se que, não obstante o fato de a Prefeitura Municipal de Placas/PA, na pessoa do sucessor, ter ajuizado Ação Civil Pública por Improbidade Administrativa (peça 2, pp. 20-29) em desfavor do ex-Prefeito, Sr. Maxweel Rodrigues Branda¿o, o posicionamento do FNDE foi de que este ato não cumpriu os requisitos exigidos por aquela Autarquia como medida de resguardo ao Erário (peça 2, pp. 1-4) .
13.	Da análise dos autos, verificou-se que a Ação promovida pelo município não impugnou especificamente o convênio objeto da presente TCE, como também não consta do pedido da ACP a condenação do ex-gestor ao ressarcimento do prejuízo que ele causou por conta da omissão no dever de prestar contas. Logo, a ação ajuizada não pode ser considerada como um instrumento efetivo para resguardar o Erário e afastar a responsabilidade do sucessor. 
14.	Tornou-se, assim, necessária para saneamento dos autos a realização de audiência do sucessor, Sr. Leonir Hermes, para que apresentasse suas alegações de defesa, nos termos abaixo:
14.1.	Irregularidade 1: não cumprimento do prazo estipulado para prestação de contas do Convênio nº 702926/2010, cujo prazo encerrou-se inicialmente em 12/2/2012, prorrogado posteriormente para 30/4/2013.
14.1.1.	Evidências: Informação nº 1790/2016/DIREC/COTCE/CGCAP/DIFIN-FNDE (peça 2, pp. 1-4) , Relatório de TCE nº 52/2016-DIREC/COTCE/CGAPC/DIFIN-FNDE/MEC (peça 2, pp. 315-321) .
14.1.2.	Normas infringidas: art. 37, caput, c/c o art. 70, parágrafo único, da Constituição da República Federativa do Brasil; art. 93, do Decreto-lei 200/1967; art. 66, do Decreto 93.872/1986; Súmula 230 do TCU.
14.1.3.	Responsável: Leonir Hermes (CPF XXX.347.929-XX) .
14.1.3.1.	Conduta: descumprir o prazo estipulado para prestação de contas dos recursos federais recebidos à conta do instrumento em questão, cujo prazo encerrou-se inicialmente em 12/2/2012, prorrogado posteriormente para 30/4/2013.
14.1.3.2.	Nexo de causalidade: a conduta descrita impediu o estabelecimento do nexo causal entre as possíveis despesas efetuadas com os recursos recebidos, no âmbito do instrumento em questão.
14.1.3.3.	Culpabilidade: não há excludentes de ilicitude, de culpabilidade e de punibilidade; é razoável supor que o responsável tinha consciência da ilicitude de sua conduta; era exigível conduta diversa da praticada, qual seja, desincumbir-se do seu dever por meio da apresentação da prestação de contas no prazo e forma devidos. 
14.1.4.	Encaminhamento: audiência.
15.	Em cumprimento ao pronunciamento da Unidade (peça 33) , foi efetuada a audiência do responsável:
b)	 Leonir Hermes - promovida a audiência do responsável, conforme delineado adiante:
	Comunicação: Ofício 3880/2020-TCU/Seproc (peça 36) 
Data da Expedição: 12/2/2020
Data da Ciência: Recusado (peça 40) 
Observação: Ofício enviado para o endereço do responsável, conforme pesquisa de endereço nos sistemas corporativos do TCU (peça 34) .

	Comunicação: Ofício 6938/2020-TCU/Seproc (peça 38) 
Data da Expedição: 3/3/2020
Data da Ciência: Recusado (peça 41) 
Observação: Ofício enviado para o endereço do responsável, conforme pesquisa de endereço no sistema da Receita Federal (peça 35) .

	Comunicação: Ofício 6939/2020-TCU/Seproc (peça 38) 
Data da Expedição: 3/3/2020
Data da Ciência: Mudou-se (peça 39) 
Observação: Ofício enviado para o endereço do responsável, conforme pesquisa de endereço no sistema Renach (peça 35) .

	Comunicação: Edital 0741/2020-TCU/Seproc (peça 43) 
Data da Publicação: 3/6/2020
Fim do prazo para a defesa: 18/6/2020

16.	Conforme Despachos de Conclusão das Comunicações Processuais (peças 28 e 44) , as providências inerentes às comunicações processuais foram concluídas. 
17.	Transcorrido o prazo regimental, os responsáveis permaneceram silentes, devendo ser considerados revéis, nos termos do art. 12, §3º, da Lei 8.443/1992.
ANÁLISE DOS PRESSUPOSTOS DE PROCEDIBILIDADE DA IN/TCU 71/2012
Avaliação de Viabilidade do Exercício do Contraditório e Ampla Defesa
18.	Verifica-se que não houve o transcurso de mais de dez anos desde o fato gerador sem que tenha havido a notificação dos responsáveis pela autoridade administrativa federal competente (art. 6º, inciso II, c/c art. 19 da IN/TCU 71/2012, modificada pela IN/TCU 76/2016) , uma vez que o vencimento do prazo para prestação de contas do Convênio nº 702926/2010 se deu em 30/4/2013, sendo que os responsáveis foram notificados sobre as irregularidades pela autoridade administrativa competente conforme abaixo:
18.1.	Maxweel Rodrigues Branda¿o, por meio do Edital de Notificação nº 6, de 18/3/2016, acostado à peça 2, p. 121, publicado no DOU em 21/3/2016.
18.2.	Leonir Hermes, por meio do ofício acostado à peça 2 p.   65, recebido em 28/8/2013, conforme comprovante à peça 2 p. 67.
Valor de Constituição da TCE 	
19.	Verifica-se, ainda, que o valor atualizado do débito apurado (sem juros) em 1/1/2017 é de R$ 292.951,89, portanto superior ao limite mínimo de R$ 100.000,00, na forma estabelecida conforme os arts. 6º, inciso I, e 19 da IN/TCU 71/2012, modificada pela IN/TCU 76/2016.
OUTROS PROCESSOS/DÉBITOS NOS SISTEMAS DO TCU COM OS MESMOS RESPONSÁVEIS
20.	Por oportuno, registra-se que, em atendimento ao item 9.4, do Acórdão 1772/2017-TCU-Plenário (Relator Ministro-Substituto Augusto Sherman Cavalcanti) , foi efetuada pesquisa no sistema processual do TCU, e não foram encontradas tomadas de contas especiais em tramitação com débitos imputáveis aos responsáveis com valores inferiores ao fixado no art. 6º, inciso I, da Instrução Normativa TCU 71/2012.
21.	A tomada de contas especial está, assim, devidamente constituída e em condição de ser instruída.
EXAME TÉCNICO
Da validade das notificações:
22.	Preliminarmente, cumpre tecer breves considerações sobre a forma como são realizadas as comunicações processuais no TCU. A esse respeito, destacam-se o art. 179, do Regimento Interno do TCU (Resolução 155, de 4/12/2002) e o art. 4º, inciso III, § 1º, da Resolução TCU 170, de 30 de junho de 2004, in verbis:
Art. 179. A citação, a audiência ou a notificação, bem como a comunicação de diligência, farse-ão:
I - mediante ciência da parte, efetivada por servidor designado, por meio eletrônico, fac-símile, telegrama ou qualquer outra forma, desde que fique confirmada inequivocamente a entrega da comunicação ao destinatário;
II - mediante carta registrada, com aviso de recebimento que comprove a entrega no endereço do destinatário;
III - por edital publicado no Diário Oficial da União, quando o seu destinatário não for localizado
 (...) 
Art. 3º As comunicações serão dirigidas ao responsável, ou ao interessado, ou ao dirigente de órgão ou entidade, ou ao representante legal ou ao procurador constituído nos autos, com poderes expressos no mandato para esse fim, por meio de:
I - correio eletrônico, fac-símile ou telegrama;
II - servidor designado;
III - carta registrada, com aviso de recebimento;
IV - edital publicado no Diário Oficial da União, quando o seu destinatário não for localizado, nas hipóteses em que seja necessário o exercício de defesa.
Art. 4º. Consideram-se entregues as comunicações:
I - efetivadas conforme disposto nos incisos I e II do artigo anterior, mediante confirmação da ciência do destinatário;
II - realizadas na forma prevista no inciso III do artigo anterior, com o retorno do aviso de recebimento, entregue comprovadamente no endereço do destinatário;
III - na data de publicação do edital no Diário Oficial da União, quando realizadas na forma prevista no inciso IV do artigo anterior.
§ 1º O endereço do destinatário deverá ser previamente confirmado mediante consulta aos sistemas disponíveis ao Tribunal ou a outros meios de informação, a qual deverá ser juntada ao respectivo processo.
 (...) 
23.	Bem se vê, portanto, que a validade da citação via postal não depende de que o aviso de recebimento seja assinado pelo próprio destinatário da comunicação, o que dispensa, no caso em tela, a entrega do AR em 'mãos próprias'. A exigência da norma é no sentido de o Tribunal verificar se a correspondência foi entregue no endereço correto, residindo aqui a necessidade de certeza inequívoca. 
24.	Não é outra a orientação da jurisprudência do TCU, conforme se verifica dos julgados a seguir transcritos:
São válidas as comunicações processuais entregues, mediante carta registrada, no endereço correto do responsável, não havendo necessidade de que o recebimento seja feito por ele próprio (Acórdão 3648/2013-TCU-Segunda Câmara, Relator Ministro JOSÉ JORGE) ;
É prescindível a entrega pessoal das comunicações pelo TCU, razão pela qual não há necessidade de que o aviso de recebimento seja assinado pelo próprio destinatário. Entregandose a correspondência no endereço correto do destinatário, presume-se o recebimento da citação. (Acórdão 1019/2008-TCU-Plenário, Relator Ministro BENJAMIN ZYMLER) ;
As comunicações do TCU, inclusive as citações, deverão ser realizadas mediante Aviso de Recebimento - AR, via Empresa Brasileira de Correios e Telégrafos, bastando para sua validade que se demonstre que a correspondência foi entregue no endereço correto. (Acórdão 1526/2007-TCU-Plenário, Relator Ministro AROLDO CEDRAZ) .
25.	A validade do critério de comunicação processual do TCU foi referendada pelo Supremo Tribunal Federal, nos termos do julgamento do MS-AgR 25.816/DF, por meio do qual se afirmou a desnecessidade da ciência pessoal do interessado, entendendo-se suficiente a comprovação da entrega do 'AR' no endereço do destinatário:
Ementa: agravo regimental. Mandado de segurança. Desnecessidade de intimação pessoal das decisões do tribunal de contas da união. art. 179 do regimento interno do TCU. Intimação do ato impugnado por carta registrada, iniciado o prazo do art. 18 da lei nº 1.533/51 da data constante do aviso de recebimento. Decadência reconhecida. Agravo improvido.
O envio de carta registrada com aviso de recebimento está expressamente enumerado entre os meios de comunicação de que dispõe o Tribunal de Contas da União para proceder às suas intimações.
O inciso II do art. 179 do Regimento Interno do TCU é claro ao exigir apenas a comprovação da entrega no endereço do destinatário, bastando o aviso de recebimento simples. 
Da revelia dos responsáveis Maxweel Rodrigues Brandão e Leonir Hermes
26.	No caso vertente, a citação e audiência do Sr. Maxweel Rodrigues Brandão se deu em endereços provenientes de pesquisa realizada pelo TCU (vide parágrafo 10 acima) , especificamente buscou-se a notificação em endereço proveniente do Registro Nacional de Carteira de Habilitação-Renach, devido ao insucesso de realizar a citação em endereço constante no sistema CPF (peça 23) . A entrega do ofício citatório nesse endereço ficou comprovada (peça 27) .
27.	Quanto ao Sr. Leonir Hermes, foi buscada a sua notificação em endereços provenientes de múltiplas pesquisas de endereços realizadas pelo TCU (conforme peças 34 e 35) , porquanto, devido ao insucesso de realizar a audiência em endereço constante nos sistemas da Receita Federal (peça 41) , buscou-se a notificação em endereços provenientes de sistemas públicos (fonte: sistema Renach, cf. peça 39) e das bases de dados do próprio TCU (peça 40) . A entrega dos ofícios notificatórios nesses endereços não ficou comprovada, razão pela qual promoveu-se a notificação por edital publicado no Diário Oficial da União (peça 43) .
28.	Cumpre mencionar que o referido responsável, nos autos do TC Processo 018.521/2019-3, foi citado no endereço indicado na base de dados do sistema Renach, apresentando defesa (peças 52 e 56 do TC Processo 018.521/2019-3, respectivamente) . No caso concreto, procurado no mesmo endereço nos presentes autos (peça 37) , inclusive, com aposição de ciência à comunicação (peça 39) , o AR retornou com a informação 'mudou-se'. Causa estranheza o fato de a comunicação realizada com sucesso nos autos do TC Processo 018.521/2019-3 ter sido recebida em data posterior (29/04/2020) ao recebimento da comunicação encaminhada para o mesmo endereço nos presentes autos (3/4/2020) , em que se verificou a informação 'mudou-se' (peça 39) . Ademais, o AR encaminhado ao endereço do responsável constante do sistema CPF da Receita Federal foi recusado (peça 41) , com indicação do funcionário dos correios, no quadro 'motivos de devolução', da expressão 'por Leonir', o que sugere que o Sr. Leonir Hermes pode ter recusado o recebimento da comunicação.
29.	Importante destacar, assim, que, antes de promover a notificação por edital, para assegurar a ampla defesa, buscaram-se outros meios possíveis para localizar o responsável, nos limites da razoabilidade, fazendo juntar aos autos informação comprobatória dos diferentes meios experimentados que restaram frustrados, tal como se demonstrou no item anterior da presente instrução (Acórdão 4851/2017-TCU-Primeira Câmara, Relator Ministro-Substituto Augusto Sherman) . Esgotadas, porém, todas as tentativas de localização do responsável, em razão do insucesso das comunicações que lhe foram enviadas, não restou alternativa que não fosse o seu chamamento por edital.
30.	Nos processos do TCU, a revelia não leva à presunção de que seriam verdadeiras todas as imputações levantadas contra os responsáveis, diferentemente do que ocorre no processo civil, em que a revelia do réu opera a presunção da verdade dos fatos narrados pelo autor (Acórdão 1009/2018-TCU-Plenário, Relator: BRUNO DANTAS; 2369/2013 - TCU - Plenário, Relator: BENJAMIN ZYMLER e 2449/2013 - TCU - Plenário, Relator: BENJAMIN ZYMLER) . Dessa forma, a avaliação da responsabilidade do agente não pode prescindir da prova existente no processo ou para ele carreada. 
31.	Ao não apresentar sua defesa, os responsáveis deixaram de produzir prova da regular aplicação dos recursos sob sua responsabilidade, em afronta às normas que impõem aos gestores públicos a obrigação legal de, sempre que demandados pelos órgãos de controle, apresentar os documentos que demonstrem a correta utilização das verbas públicas, a exemplo do contido no art. 93 do Decreto-Lei 200/1967: 'Quem quer que utilize dinheiros públicos terá de justificar seu bom e regular emprego na conformidade das leis, regulamentos e normas emanadas das autoridades administrativas competentes.' 
32.	Mesmo as alegações de defesa não sendo apresentadas, considerando o princípio da verdade real que rege esta Corte, procurou-se buscar, em manifestações dos responsáveis na fase interna desta Tomada de Contas Especial, se havia algum argumento que pudesse ser aproveitado a seu favor. 
33.	No entanto, os responsáveis não se manifestaram na fase interna, não havendo, assim, nenhum argumento que possa vir a ser analisado e posteriormente servir para afastar as irregularidades apontadas.
34.	Em consulta aos sistemas corporativos do instaurador (SIGPC) , realizada na data de 4/9/2020, verifica-se que os responsáveis também não apresentaram contas junto ao instaurador e continuam inadimplentes (peça 45) .
35.	Em se tratando de processo em que a parte interessada não se manifestou acerca das irregularidades imputadas, não há elementos para que se possa efetivamente aferir e reconhecer a ocorrência de boa-fé na conduta dos responsáveis, podendo este Tribunal, desde logo, proferir o julgamento de mérito pela irregularidade das contas, conforme os termos dos §§ 2º e 6º do art. 202 do Regimento Interno do TCU. (Acórdão 2064/2011-TCU-Primeira Câmara (relator: Ubiratan Aguiar) , 6.182/2011-TCU-1ª Câmara (relator: Weber de Oliveira) , 4.072/2010-TCU-1ª Câmara (Relator: Valmir Campelo) , 1.189/2009-TCU-1ª Câmara (Relator: Marcos Bemquerer) , 731/2008-TCU-Plenário (Relator: Aroldo Cedraz) .
36.	Dessa forma, os responsáveis Maxweel Rodrigues Brandão e Leonir Hermes devem ser considerados revéis, nos termos do art. 12, §3º, da Lei 8.443/1992, devendo as contas serem julgadas irregulares, condenando-os ao débito apurado e aplicando-lhes a multa prevista nos arts. 57 e 58 da Lei 8.443/1992.
Prescrição da Pretensão Punitiva
37.	Vale ressaltar que a pretensão punitiva do TCU, conforme Acórdão 1441/2016-TCU-Plenário, Relator: Benjamin Zymler, que uniformizou a jurisprudência acerca dessa questão, subordina-se ao prazo geral de prescrição indicado no art. 205 do Código Civil, que é de dez anos, contado da data de ocorrência da irregularidade sancionada, nos termos do art. 189 do Código Civil, sendo este prazo interrompido pelo ato que ordenar a citação, a audiência ou a oitiva dos responsáveis.
38.	No caso em exame, não ocorreu a prescrição, uma vez que omissão da prestação de contas ocorreu em 1/5/2013 e o ato de ordenação da citação ocorreu em 27/2/2019.
39.	Cumpre observar, ainda, que a conduta dos responsáveis, consistente nas irregularidades 'não comprovação da boa e regular aplicação dos recursos federais repassados em face da omissão no dever de prestar contas' e 'não cumprimento do prazo para apresentação de prestação de contas pelo sucessor', configura violação não só às regras legais, mas também aos princípios basilares da administração pública, eis que, em última análise, ocorre o comprometimento da necessária satisfação à sociedade sobre o efetivo emprego dos recursos públicos postos à disposição da municipalidade, por força do instrumento de repasse em questão. 
40.	Nesses casos, em que fica evidente a falta de transparência e lisura, não há como afastar as suspeitas sempre presentes de que a totalidade dos recursos públicos federais, transferida ao município, tenha sido integralmente desviada, em prol de gestor ímprobo, ou de pessoas por ele determinadas, a revelar grave inobservância de dever de cuidado no trato com a coisa pública, isto é, ato praticado com culpa grave, pois, na espécie, a conduta do responsável se distancia daquela que seria esperada de um administrador público minimante diligente, num claro exemplo de erro grosseiro a que alude o art. 28 do Decreto-lei 4.657/1942 (Lei de Introdução às Normas do Direito Brasileiro) , incluído pela Lei 13.655/2018 (Acórdão 1689/2019-TCU-Plenário, Relator: Ministro AUGUSTO NARDES; Acórdão 2924/2018-TCU-Plenário, Relator: Ministro JOSÉ MUCIO MONTEIRO; Acórdão 2391/2018-TCU-Plenário, Relator: Ministro BENJAMIN ZYMLER) . 
CONCLUSÃO
41.	Em face da análise promovida na seção 'Exame Técnico', verifica-se que os responsáveis Maxweel Rodrigues Brandão e Leonir Hermes não lograram comprovar a boa e regular aplicação dos recursos, instados a se manifestar, optaram pelo silêncio, configurando a revelia, nos termos do §3º, do art. 12, da Lei 8.443/1992. Ademais, inexistem nos autos elementos que demonstrem a boa-fé dos responsáveis ou a ocorrência de outras excludentes de culpabilidade.
42.	Dessa forma, identificado dano ao erário, devese instaurar e julgar o processo de tomada de contas especial para responsabilizar seus agentes causadores, respeitando o direito ao contraditório e à ampla defesa, independentemente de quando ocorreram os atos impugnados.
43.	Observa-se que, não obstante a conduta do Sr. Maxweel Rodrigues Brandão possa ter concorrido decisivamente para a caracterização da omissão, uma vez que o fato do sucessor ter Representado contra ele ao MPF sugere que o Sr. Maxweel Rodrigues Brandão não cumpriu com sua obrigação de disponibilizar as condições materiais mínimas e necessárias para que o seu sucessor pudesse apresentar a prestação de contas, fato é que o vencimento do prazo para essa prestação recaiu no mandato seguinte (em 30/4/2013) , quando já não estava mais à frente da administração municipal, razão por que o gestor deve ser responsabilizado, haja vista o teor da citação acima referida (item 9.1 desta instrução) , com fundamento no art. 16, inciso III, alíneas 'b' e 'c', da Lei 8.443/1992.
44.	Tendo em vista que não constam dos autos elementos que permitam reconhecer a boa-fé dos responsáveis, sugere-se que as suas contas sejam julgadas irregulares, nos termos do art. 202, § 6º, do Regimento Interno do TCU, com a imputação do débito atualizado monetariamente e acrescido de juros de mora, nos termos do art. 202, §1º do Regimento Interno do TCU, descontado o valor eventualmente recolhido, com a aplicação das multas previstas nos arts. 57 e 58 da Lei 8.443/1992.
PROPOSTA DE ENCAMINHAMENTO
45.	Diante do exposto, submetemos os autos à consideração superior, propondo ao Tribunal:
a) considerar revéis os responsáveis Maxweel Rodrigues Brandão (CPF XXX.607.322-XX) e Leonir Hermes (CPF XXX.347.929-XX) , para todos os efeitos, dando-se prosseguimento ao processo, com fulcro no art. 12, § 3º, da Lei 8.443/1992; 
b) julgar irregulares, nos termos dos arts. 1º, inciso I, 16, inciso III, alíneas b e c, da Lei 8.443/1992, c/c os arts. 19 e 23, inciso III, da mesma Lei, as contas do responsável Maxweel Rodrigues Brandão (CPF XXX.607.322-XX) , condenando-o ao pagamento das importâncias a seguir especificadas, atualizadas monetariamente e acrescidas dos juros de mora, calculadas a partir das datas discriminadas até a data da efetiva quitação do débito, fixando-lhe o prazo de quinze dias, para que comprove, perante o Tribunal, o recolhimento das referidas quantias aos cofres do Fundo Nacional de Desenvolvimento da Educação, nos termos do art. 23, inciso III, alínea 'a', da citada lei, c/c o art. 214, inciso III, alínea 'a', do Regimento Interno do TCU.  
		Débitos relacionados ao responsável Maxweel Rodrigues Brandão (CPF XXX.607.322-XX) :
	Data de ocorrência
	Valor histórico (R$) 

	4/1/2011
	196.020,00

Valor atualizado do débito (com juros) em 9/9/2020: R$ 389.227,01
c) julgar irregulares, nos termos dos arts. 1º, inciso I, 16, inciso III, alínea a, da Lei 8.443/1992, c/c os arts. 19, parágrafo único, e 23, inciso III, da mesma Lei, as contas do responsável Leonir Hermes (CPF XXX.347.929-XX) ;
d) aplicar ao responsável Maxweel Rodrigues Brandão (CPF XXX.607.322-XX) , a multa prevista no art. 57 da Lei 8.443/1992 c/c o art. 267 do Regimento Interno do TCU, fixando-lhe o prazo de quinze dias, a contar da notificação, para que comprove, perante o Tribunal (art. 214, III, alínea 'a', do Regimento Interno do TCU) , o recolhimento da dívida aos cofres do Tesouro Nacional, atualizada monetariamente desde a data do acórdão que vier a ser proferido por este Tribunal até a do efetivo recolhimento, se pagas após o vencimento, na forma da legislação em vigor;
e) aplicar ao responsável Leonir Hermes (CPF XXX.347.929-XX) , a multa prevista no art. 58, inciso II, da Lei 8.443/1992 c/c o art. 268 do Regimento Interno do TCU, fixando-lhe o prazo de quinze dias, a contar da notificação, para que comprove, perante o Tribunal (art. 214, III, alínea 'a', do Regimento Interno do TCU) , o recolhimento da dívida aos cofres do Tesouro Nacional, atualizada monetariamente desde a data do acórdão proferido por este Tribunal até a do efetivo recolhimento, se pagas após o vencimento, na forma da legislação em vigor;
f) autorizar, desde logo, a cobrança judicial das dívidas, caso não atendidas a notificação, na forma do disposto no art. 28, inciso II, da Lei 8.443/1992;
g) autorizar também, desde logo, se requerido, com fundamento no art. 26, da Lei 8.443, de 1992, c/c o art. 217, §§ 1º e 2º do Regimento Interno do TCU, o parcelamento da (s) dívida (s) em até 36 parcelas, incidindo, sobre cada parcela, corrigida monetariamente, os correspondentes acréscimos legais, fixando-lhe o prazo de quinze dias, a contar do recebimento da notificação, para comprovar, perante o Tribunal, o recolhimento da primeira parcela, e de trinta dias, a contar da parcela anterior, para comprovar os recolhimentos das demais parcelas, devendo incidir, sobre cada valor mensal, atualizado monetariamente, os juros de mora devidos, no caso do débito, na forma prevista na legislação em vigor, alertando os responsáveis de que a falta de comprovação do recolhimento de qualquer parcela importará o vencimento antecipado do saldo devedor, nos termos do § 2º do art. 217 do Regimento Interno deste Tribunal; 
h) enviar cópia do Acórdão a ser prolatado à Procuradoria da República no Estado do PA, nos termos do § 3º do art. 16 da Lei 8.443/1992, c/c o § 7º do art. 209 do Regimento Interno do TCU, para adoção das medidas cabíveis; e
i) enviar cópia do Acórdão que vier a ser proferido ao Fundo Nacional de Desenvolvimento da Educação e aos responsáveis, para ciência;
j) informar à Procuradoria da República no Estado do PA, ao Fundo Nacional de Desenvolvimento da Educação e aos responsáveis que a presente deliberação, acompanhada do Relatório e do Voto que a fundamenta, está disponível para a consulta no endereço www.tcu.gov.br/acordaos, além de esclarecer que, caso requerido, o TCU poderá fornecer sem custos as correspondentes cópias, de forma impressa; e
k) informar à Procuradoria da República no Estado do PA que, nos termos do parágrafo único do art. 62 da Resolução TCU 259/2014, os procuradores e membros do Ministério Público credenciados nesta Corte podem acessar os presentes autos de forma eletrônica e automática, ressalvados apenas os casos de eventuais peças classificadas como sigilosas, as quais requerem solicitação formal."
2.	O MP/TCU, representado pelo Procurador Rodrigo Medeiros de Lima, manifesta-se, em parecer à peça 49, de acordo com a proposta da unidade técnica.
	É o relatório.

não consta.

Procurador Rodrigo Medeiros de Lima.

Tomada de contas especial. Convênio. Omissão no dever de prestar contas. Citação do prefeito executor. Audiência do prefeito responsável pela prestação de contas. Revelia. Contas irregulares. Débito. Multa.

TOMADA DE CONTAS ESPECIAL (TCE)

Secretaria de Controle Externo de Tomada de Contas Especial (Secex-TCE).

Trata-se de tomada de contas especial instaurada pelo Fundo Nacional de Desenvolvimento da Educação (FNDE) em desfavor de Maxweel Rodrigues Brandão (gestão 2009-2012) e Leonir Hermes (gestão 2013-2016) , ex-prefeitos de Placas/PA, em razão da omissão no dever de prestar contas do Convênio 702926/2010 (Siafi/Siconv 663849) , tendo por objeto a aquisição de veículo automotor para transporte escolar, por meio de apoio financeiro no âmbito do Programa Caminho da Escola.
2.	O convênio foi firmado no valor total de R$ 198.000,00, sendo R$ 196.020,00 à conta do concedente e R$ 1.980,00 referentes à contrapartida do convenente. Sua vigência ocorreu no período de 15/12/2010 a 14/12/2011, com prazo inicial para a apresentação da prestação de contas, até 12/2/2012, alterado, por meio do art. 1º da Resolução CD/FNDE 43/2012, para sessenta dias a partir da habilitação da funcionalidade "Enviar" da respectiva Transferência no Sistema de Gestão de Prestação de Contas (SiGPC) , o qual se encerrou em 30/04/2013, portanto, na gestão de Leonir Hermes.
3.	Ante a não apresentação da prestação de contas dos recursos, bem como a ausência de providências dos responsáveis perante as notificações do FNDE, foi instaurada a presente tomada de contas especial.
4.	No âmbito deste Tribunal, foi inicialmente realizada diligência junto ao Banco do Brasil para obtenção dos extratos bancários da conta específica do convênio, visando verificar como ocorreu a movimentação dos recursos, de forma a se apurar a responsabilização pelo débito. A resposta à diligência (peça 13) demonstra que os recursos foram integralmente geridos no mandato do prefeito antecessor. Dessa forma, foi realizada a citação de Maxweel Rodrigues Brandão, bem como a sua audiência, em razão da não apresentação da prestação de contas no prazo estipulado (peças 22, 25 e 26) . 
5.	Quanto ao prefeito sucessor, Leonir Hermes, apesar de ter ajuizado Ação Civil Pública por Improbidade Administrativa (peça 2, p. 20-29) em desfavor do antecessor, o FNDE considerou que essa medida não foi efetiva para resguardar o Erário e afastar a sua responsabilidade. Isso porque a ACP promovida pelo município não impugnou especificamente o convênio objeto da presente TCE, como também não consta do pedido da ACP a condenação do prefeito antecessor ao ressarcimento do prejuízo causado por conta da omissão no dever de prestar contas. Dessa forma, foi promovida a audiência de Leonir Hermes em razão da omissão no dever de prestar contas dos recursos (peças 36, 37 e 38) .
6.	A citação e a audiência de Maxweel Rodrigues Brandão foi realizada via postal em seu endereço obtido a partir dos sistemas à disposição do Tribunal (peças 24 e 27) . Com relação a Leonir Hermes, ante o insucesso das tentativas de realização de audiência por via postal nos seus endereços constantes da base de dados à disposição do Tribunal, a comunicação processual foi realizada por via de edital (peça 43) .
7.	Transcorrido os prazos estipulados nas comunicações processuais, não houve a apresentação de alegações de defesa ou razões de justificativas, tampouco foi recolhido o valor do débito imputado a Maxweel Rodrigues Brandão. Dessa forma, nos termos do art. 12, § 3º, da Lei 8.443/1992, os responsáveis devem ser considerados revéis, dando-se prosseguimento ao processo.
8.	Ante este fato, a Secex-TCE propõe julgar irregulares as presentes contas, imputando-se débito no valor total repassado a Maxweel Rodrigues Brandão, além de aplicar-lhe a multa prevista no art. 57 da Lei 8.443/1992. Em relação a Leonir Hermes, é proposto o julgamento pela irregularidade de suas contas, com a aplicação da multa prevista no art. 58, inciso II, da Lei 8.443/1992. O Ministério Público junto ao TCU avalizou a proposta da unidade instrutiva.
9.	Acolho o encaminhamento proposto pela unidade técnica, cuja análise adoto como parte das minhas razões de decidir, fazendo-se os ajustes que entendo pertinentes.
10.	Não tendo o prefeito gestor do convênio demonstrado a regular aplicação dos recursos do ajuste, inexistem nos autos elementos capazes de comprovar o devido uso desses recursos no objeto almejado. Ademais, ao não responder à citação e à audiência promovidas por este Tribunal, o responsável deixou passar mais esta oportunidade de demonstrar a boa e regular aplicação dos recursos. 
11.	Quanto ao prefeito sucessor, a movimentação financeira da conta bancária do convênio demonstra que ele não foi responsável pela gestão dos recursos. Assim, não cabe a sua responsabilização pelo débito apurado. Entretanto, por força do art. 1º da Resolução CD/FNDE 43/2012, ele era responsável pela apresentação da prestação de contas, por meio do sistema SiGPC, disponibilizado pelo FNDE. Ante a ausência de providências efetivas desse gestor, nos termos da Súmula/TCU 230, no sentido de adotar as medidas legais visando ao resguardo do patrimônio público, deve ser responsabilizado pela omissão no dever de prestar contas.
12.	Entendo caber, entretanto, ajuste no fundamento legal para o julgamento pela irregularidade das contas de Maxweel Rodrigues Brandão. Não havendo nos autos comprovação de que ele tenha repassado ao sucessor os elementos necessários para que este pudesse prestar as devidas contas, assinalo que o fundamento legal mais adequado para o julgamento de suas contas é também o art. 16, inciso III, alínea "a", da Lei 8.443/1992.
13.	Por fim, deixo de acolher a proposta de se autorizar, desde já, o parcelamento da dívida por entender que essa autorização depende de solicitação expressa por parte dos devedores.
14.	Nos termos do art. 12, inciso IV, da LO/TCU c/c o § 7º, in fine, do art. 209 do RI/TCU, considero cabível, ainda, o envio de cópia da deliberação proferida nestes autos à Procuradoria da República no Estado do Pará para o ajuizamento das ações pertinentes.
	Ante o exposto, manifesto-me por que o Tribunal aprove o acórdão que ora submeto à apreciação deste Colegiado.
TCU, Sala das Sessões Ministro Luciano Brandão Alves de Souza, em 9 de fevereiro de 2021.
AUGUSTO SHERMAN CAVALCANTI 
Relator